---
title: "Minprojekt"
format: html
editor: visual
editor_options: 
  chunk_output_type: console
---

## Genomová assembly

```{r setup, include=FALSE}
library(tidyverse)
library(tidyjson)
library(knitr)
```

### Úvod

Cílem tohoto miniprojektu bylo vyhodnotit vliv zpracování nanoporových sekvenačních dat (raw reads) na výslednou kvalitu genomové assembly. Pipeline byla testována na čtyřech reálných vzorcích: B04, B09, B10 a B16.

V rámci kontroly kvality a filtrace dat (QC) byly porovnány dva přístupy:

1\. QC pomocí nástroje `fastplong` ,

2\. kombinace nástrojů `porechop` (odstranění adaptérů) a `filtlong` (filtrace podle délky a kvality) - working name = `choplong`.

Následná byla vytvořena assembly pomocí nástroje `Flye`. Každá assembly byla následně analyzována ve dvou variantách – v původním stavu a po aplikaci nástroje `Medaka` pro opravu chyb v sekvenci. Kvalita všech výsledných sestav byla validována pomocí nástroje `BUSCO`, který vyhledává evolučně konzervované markerové geny (v tomto případě z příslušné linie *hyphomicrobiales* obsahující celkem 666 markerů).

### Import dat

```{r}
files <- list.files(pattern = "*.json", full.names = TRUE, recursive = TRUE)
  
data <- tibble(folder = files) %>%
  separate_wider_delim(
    delim = "/", 
    folder, 
    names = c(NA, "assembly", "QC", "sample"), 
    too_many = "drop", cols_remove = FALSE
  ) %>%
  mutate(json = map_chr(folder, read_file)) %>%
  as_tbl_json("json") %>%
  enter_object("results") %>%
  spread_all() %>%
  as_tibble() %>%
  select(-c(folder)) %>%
  # Všechny plošné úpravy uděláme na jednom místě zde:
  mutate(
    chemistry = if_else(sample == "B16", "R9.4.1", "R10.4.1"),
    `Complete percentage` = round(`Complete percentage`, 2)
  )
```

### Úplnost markerových genů napříč vzorky (v absolutních číslech)

```{r}
busco_colors <- c(
  "Complete"   = "#2ca02c",
  "Fragmented" = "#ff7f0e",
  "Missing"    = "#d62728"
)
```

```{r}
data %>%
  select(sample, chemistry, QC, assembly, `Complete BUSCOs`, `Fragmented BUSCOs`, `Missing BUSCOs`) %>%
  pivot_longer(
    cols = c(`Complete BUSCOs`, `Fragmented BUSCOs`, `Missing BUSCOs`),
    names_to = "busco_status",
    values_to = "count"
  ) %>%
  mutate(busco_status = str_remove(busco_status, " BUSCOs")) %>%
  # Data tečou přímo do grafu, neukládáme žádnou mezitabulku
  ggplot(aes(x = assembly, y = count, fill = busco_status)) +
  geom_col(position = "stack", width = 0.6) +
  facet_grid(QC ~ sample) +
  scale_fill_manual(values = busco_colors) +
  labs(
    title = "Absolutní počty markerových genů podle vzorků",
    x = "Úprava assembly",
    y = "Počet genů",
    fill = "Úplnost markerových genů"
  ) +
  theme_bw() +
  theme(
    strip.text = element_text(face = "bold"),
    axis.text.x = element_text(angle = 45, hjust = 1),
    legend.position = "bottom"
  )
```

Z grafu je patrné, že většina vzorků (B04, B09, B10) dosahuje vysoké kompletnosti již v základním nastavení a rozdíly mezi metodami jsou vizuálně těžko rozpoznatelné. Zcela zásadně se však odlišuje vzorek **B16**, který obsahuje vyšší podíl fragmentovaných a chybějících genů. Tento rozdíl je způsoben jiným modelem Nanopore použitým při basecallingu: zatímco první tři vzorky byly sekvenovány na moderní nanoporovové technologii/chemii verze **R10.4.1**, sekvenační data vzorku B16 pochází ze starší generace **R9.4.1**, která vykazuje vyšší chybovost.

### Srovnání vlivu medaka polishingu

Jelikož verze R10.4.1 generuje tak přesná data, že vizuální rozdíly pro tento počet marketů na předchozích grafech splývají, rozhodl jsem se k vizualizaci dat přistoupit ještě trochu jinak.

Zaměřil jsem se tak na metriku `Complete percentage`. Osu Y záměrně omezuji na rozsah **80 % až 100 %** za cílem usnadnit identifikaci malých rozdílů mezi QC metodami. Vzorky jsou barevně rozlišeny podle použité chemie sekvenování.

```{r}
data %>%
  ggplot(aes(x = assembly, y = `Complete percentage`, group = sample)) +
  geom_line(aes(color = chemistry), linewidth = 0.8, alpha = 0.6) +
  geom_point(aes(color = chemistry), size = 2) +
  facet_wrap(~ QC) +
  scale_color_manual(values = c("R9.4.1" = "#e41a1c", "R10.4.1" = "#377eb8")) +
  coord_cartesian(ylim = c(80, 100)) +
  theme_bw() +
  labs(
    title = "Vliv Medaka polishingu pro různé QC metody a verze Nanopore",
    x = "Krok úpravy assembly",
    y = "Kompletnost",
    color = "Verze chemie"
  ) +
  theme(
    strip.text = element_text(face = "bold", size = 11),
    title = element_text(face = "bold"),
    legend.position = "bottom"
  )
```

Z grafu lze vyčíst následující závěry:

**a) Vliv polishingu:**

Použití nástroje medaka nemá drastický dopad na výslednou hodnotu úplnosti genomů - spojnice jsou prakticky horizontální. Lze tedy říci, že polishing je v tomto případě zanedbatelný a i když tento krok vynecháme, dosáhneme prakticky stejně dobrého výsledku.

**b) Porovnání fastplong (postup 1) vs. porechop + filtlong (postup 2):**

Zde se projevuje vliv použité chemie. Pro vzorky sekvenované verzí **R10.4.1 (modré body)** jsou oba postupy QC stejně dobré. Raw data z R10.4.1 jsou tedy poměrně přesná a neobsahují příliš chyb sama o sobě.

Naopak u vzorku B16 sekvenovaného verzí **R9.4.1 (červené body)** vidíme nárůst kompletnosti směrem nahoru při QC provedeném pomocí nástroje `fastplong` - i když jen o pár procent.

### Souhrnná tabulka

Jako doplnění pro ještě snazší a přehlednější orientaci v datech.

```{r}
data %>%
  select(sample, chemistry, QC, assembly, `Complete percentage`, 
         `Complete BUSCOs`, `Fragmented BUSCOs`, `Missing BUSCOs`) %>%
  mutate(
    summary_value = paste0(
      `Complete percentage`, " % (", 
      `Complete BUSCOs`, " / ", 
      `Fragmented BUSCOs`, " / ", 
      `Missing BUSCOs`, ")"
    )
  ) %>%
  select(sample, chemistry, QC, assembly, summary_value) %>%
  pivot_wider(
    names_from = assembly, 
    values_from = summary_value
  ) %>%
  arrange(desc(chemistry), sample) %>%
  kable(
    col.names = c("Vzorek", "Chemie", "QC Metoda", "Bez Medaky", "S Medakou"),
    caption = "Tabulka: Detailní srovnání BUSCO výsledků. Formát uvádí: Kompletnost v % (Počet Complete / Fragmented / Missing genů z celkových 666)."
  )
```

### Závěr

Z provedené analýzy vyplývá, že pro moderní nanoporová data (chemie R10.4.1) jsou oba přístupy kontroly kvality (`fastplong` i `porechop+filtlong`) rovnocenné a dodatečný polishing nástrojem `Medaka` již nezvyšuje kompletnost assembly měřenou pomocí BUSCO markerů. Naopak u sekvenačních dat získaných verzí R9.4.1 bych na základě těchto výsledků doporučil používat pro QC spíše nástroj `fastplong` namísto pipeline dvojice nástrojů `porechop` a `filtlong`. Medaka však opět není nutná.
